臺灣高等法院臺南分院民事判決　九十三年度上字第六七號　Ｊ
　　　上　訴　人　　 甲　○　.
　　　上　訴　人　　 博宇工程有限公司
　　　法定代理人　　 丁　○　.
　　　訴訟代理人 　　劉　榮　村　律師
　　　被 上訴 人　 　辛　○.
　　　　　　　　　　 乙　○　.
　　　　　　　　　　 丙　○　.
　　　　　　　　　　 癸　○　.
　　　　　　　　　　 壬　○　.
　　　　　　　　　　 子　○　.
　　　　　　　　　　 戊　○　.
　　　　　　　　　　 庚　○　.
　　　兼右　八人
　　　訴訟代理人　　 己　○　.
右當事人間請求侵權行為損害賠償事件，上訴人對於中華民國九十三年二月二十五日
台灣嘉義地方法院九十二年度重訴字第一六七號第一審判決提起上訴，本院於九十三
年六月一日言詞辯論終結，茲判決如左：
    主    文
原判決命上訴人博宇工程有限公司、甲○○應連帶給付被上訴人辛○○逾新台幣參拾
萬參仟陸佰玖拾肆元、被上訴人戊○○、己○○及庚○○各逾新台幣壹拾參萬陸仟伍
佰貳拾元、被上訴人乙○○、丙○○、癸○○、壬○○、子○○各逾新台幣捌萬肆仟
肆佰肆拾肆元及均自民國九十一年十一月一日起至清償日止，按年息百分之五計算之
利息及該部分假執行之宣告暨訴訟費用之裁判（確定部分除外）均廢棄。
右廢棄部分，被上訴人辛○○、戊○○、己○○、庚○○、乙○○、丙○○、癸○○
、壬○○、子○○在第一審之訴及假執行之聲請均駁回。
其餘上訴駁回。
第一審（確定部分除外）、第二審訴訟費用由上訴人博宇工程有限公司、甲○○連帶
負擔五分之一，餘由被上訴人辛○○、戊○○、己○○、庚○○、乙○○、丙○○、
癸○○、壬○○、子○○負擔。
　　事實及理由
一、被上訴人辛○○等九人於原審起訴主張：上訴人甲○○係上訴人博宇工程有限公
    司（下稱博宇公司）之水電工，平日以駕駛自小貨車為其附隨業務。民國（下同
    ）九十一年九月十日下午六時二十分許，上訴人甲○○駕駛車牌號碼ＴＥ—二八
    五六號自小貨車，搭載同事陳權策，沿嘉義縣太保市新埤里往南新里由南向北行
    駛，途經該新埤里二一三號前之快車道時，超速由後衝撞被害人戴龔千金（被上
    訴人辛○○之妻、其餘被上訴人戊○○、己○○、庚○○、乙○○、丙○○、癸
　　○○、壬○○及子○○之母）所騎三輪腳踏車，致被害人戴龔千金人車倒地，受
　　有顱底骨折併腦出血、嚴重腦水腫、右側硬腦膜下出血、蜘蛛網膜下出血、右肺
　　出血等傷害，經送醫急救後，於九十一年九月十一日凌晨零時十八分許不治死亡
　　，為此被上訴人依民法第一百八十四條、第一百八十八條第一項、第一百九十一
　　條之二、第一百九十二條及第一百九十四條之規定提起本訴，請求上訴人甲○○
　　、博宇公司應連帶給付被上訴人辛○○新台幣（下同）二百十八萬三千五百二十
　　六元（其中扶養費用十四萬一千九百六十七元、精神慰撫金二百零四萬一千五百
　　五十九元）及利息、被上訴人戊○○、己○○及庚○○各二百十萬九千五百七十
　　一元（其中殯葬費一百萬五千七百三十七元由渠等三人共同支付、醫療費三千六
　　百二十八元、增加生活上支出費用一百七十一萬九千三百四十九元、精神慰撫金
　　各一百二十萬元）及利息、被上訴人乙○○、丙○○、癸○○、壬○○、子○○
　　精神慰撫金各一百二十萬元及利息等語。（原審判決上訴人應連帶給付被上訴人
　　辛○○九十三萬六千二百零八元；被上訴人戊○○、己○○及庚○○各五十萬九
　　千五百三十九元；被上訴人乙○○、丙○○、癸○○、壬○○、子○○各四十四
　　萬四千四百四十四元，及均自九十一年十一月一日起至清償日止，按年息百分之
　　五計算之利息，駁回被上訴人其餘之訴及假執行聲請，判決後上訴人就敗訴部分
　　提起本件上訴，請求廢棄原判決不利上訴人部分，並駁回被上訴人第一審之訴。
　　至於被上訴人對原審駁回其訴部分則未上訴已告確定）
二、上訴人甲○○、博宇公司則以：(一)、依台灣省嘉雲區車輛行車事故鑑定委員會鑑
　　定報告，縱上訴人甲○○未依速限行駛，即有超速，亦僅負肇事次因責任，被害
　　人應負肇事主因，原審引用道路交通安全規則第九十三條第一項認上訴人甲○○
　　有明顯過失並應負百分之五十過失責任云云，自屬無據。且被害人當晚之行為，
　　實已違反道路交通管理處罰條例第七十二條、第七十三條第五款、第七十四條第
　　三款之規定，如被害人當時遵守上述規定，本件車禍絕可避免，被害人應負肇事
　　主因，事證明確。(二)、再依前開鑑定意見，如上訴人甲○○行車速限在四十公里
　　限速內，則無超速行車事實，自亦無任何肇事責任可言。且依兩造車輛受損情形
　　判斷，上訴人甲○○之車輛僅輕微凹陷，被害人之三輪車亦僅車輪變形而已，顯
　　見上訴人甲○○行車速度甚慢，否則車損必較為嚴重。又於系爭車禍當晚現場：
　　雨夜，光線昏暗，視線不佳，被害人年已七十四歲，動作遲鈍，當夜又穿黑
　　色雨衣，讓人無法看清，現場為劃有分向限制線，禁止車輛跨越之道路，被害
　　人任意橫越。上訴人甲○○對此突如其來之行車，實無法及時煞停，上訴人甲○
　　○縱有過失，亦至為輕微。(三)、本件刑事部分認定上訴人甲○○行車速度有超速
　　一節，其所用之證據欠缺正當性。按上訴人甲○○雖稱當時時速在三、四十公里
　　，原審刑事判決依據上訴人甲○○於勘驗時所供證詞認定上訴人超速，並不正確
　　。(四)、上訴人二人之經濟情形，並不比被上訴人等九人為優，參以被害人已七十
　　四歲，被上訴人辛○○已七十七歲，其餘被上訴人亦均已成家或立業等情，原審
　　判准被上訴人全數精神慰撫金之請求，顯然過高，有失公平。又本件上訴人之一
　　為博宇公司，原審竟以公司法定代理人丁○○之收入作為斟酌之對象，亦有違誤
　　云云。
三、被上訴人辛○○等九人主張：上訴人甲○○係上訴人博宇公司之水電工，平日以
　　駕駛自小貨車為其附隨業務。九十一年九月十日下午六時二十分許，上訴人甲○
　　○駕駛車牌號碼ＴＥ—二八五六號自小貨車，搭載同事陳權策，沿嘉義縣太保市
　　新埤里往南新里由南向北行駛，途經該新埤里二一三號前之快車道時，超速由後
　　衝撞被害人戴龔千金（被上訴人辛○○之妻，其餘被上訴人戊○○、己○○、庚
　　○○、乙○○、丙○○、癸○○、壬○○及子○○之母）所騎三輪腳踏車，致被
　　害人戴龔千金人車倒地，受有顱底骨折併腦出血、嚴重腦水腫、右側硬腦膜下出
　　血、蜘蛛網膜下出血、右肺出血等傷害，經送醫急救後，於九十一年九月十一日
　　凌晨零時十八分許不治死亡之事實，業據台灣嘉義地方法院檢察署率同法醫師相
　　驗屬實，製有驗斷書、相驗屍體證明書附於相驗卷，並有嘉義縣警察局新埤派出
　　所處理交通事故現場草圖、道路交通事故調查報告表、補繪之道路交通事故調查
　　報告表、事故及現場照片十六張等件附卷可證（相字卷第十一頁、第十四頁至第
　　二十頁，原審刑事卷第五十九頁至第六十一頁、第一百十二頁至第一百十四頁）
　　。上訴人甲○○對被害人戴龔千金因上開車禍發生以致死亡之事實亦不爭執（刑
　　事相字卷第二十六頁、原審刑事卷第十九頁）。而上訴人甲○○因本件車禍肇事
　　，刑事部分經原審刑事庭判處有期徒刑五月，如易科罰金以三百元折算一日確定
　　在案，此經本院調閱原審法院九十一年度交訴字第七九號刑事卷宗查核屬實，被
　　上訴人等主張被害人戴龔千金因上訴人甲○○之車禍肇事以致死亡，堪信真實。
四、上訴人甲○○雖辯稱「車禍發生時，伊並未超速」云云，惟查：依員警蔡瑞賢
    前揭補繪之道路交通事故調查報告表（原審刑事卷第五十九頁背面）中關於速限
    之記載，可知前揭事故地點汽車速限為「時速四十公里」，且證人即員警羅濟輝
    亦曾到庭結證稱該處之速限為時速四十公里等語在卷（原審刑事卷第四十一頁）
    ，堪認該路段汽車之速限規定為時速四十公里。其次，上訴人甲○○於原審刑
    事審理時自承「我在撞到被害人地點（即前揭新埤里二一三號前）南方路口之斑
    馬線處，因察覺車前有黑影，即踩煞車，直到前揭二一三號前快車道時才撞到被
　　害人」（原審刑事卷第一百零九頁背面），惟前揭斑馬線至前揭二一三號前之距
　　離為二十餘公尺，業經原審勘驗時查明無訛，有前揭勘驗筆錄及現場略圖各一份
　　（原審刑事卷第一百十一頁、第一百十二頁）可憑；再徵諸原審刑事卷第一百四
　　十三頁所附之「一般公路汽車煞車距離、行車速度對照表」所示，在濕潤之瀝青
　　路面情形下，時速為四十公里之汽車，其煞車距離最長僅需約十一餘公尺，故以
　　上訴人甲○○所述之二十餘公尺煞車距離計算，顯見上訴人甲○○駕駛車輛速度
　　應已超過「時限四十公里」之限制，上訴人甲○○所辯並未超速，委無可採。
五、按「行車速度，應依標誌或標線之規定」；又「汽車行駛時，駕駛人應注意車前
　　狀況，並隨時採取必要之安全措施。」道路交通安全規則第九十三條第一項、第
　　九十四條第三項分別定有明文。又按「慢車不得侵入快車道或人行道行駛，並不
　　得在禁止穿越地段穿越道路。」道路交通安全規則第一百二十四條第三項亦有規
　　定。另按「分向限制線，用以劃分路面成雙向車道，禁止車輛跨越行駛，並不得
　　迴轉。」亦為道路交通標誌標線號誌設置規則第一百六十五條第一項所明定。查
　　上訴人甲○○駕駛上開車輛，自應注意前揭規則「依速限行駛，並隨時注意車前
　　狀況，以防止不及煞停其車而肇事之危險」之規定行駛。本件事故發生當時天候
　　雨、夜間有照明、縣道、直路、柏油路面濕潤無缺陷、無障礙物、視距良好、無
　　號誌標誌、有分向限制線，並無不能注意之情事，上訴人甲○○竟疏未注意，貿
　　然以超過速限四十公里之時速行駛，以致發生本件車禍，造成被害人戴龔千金受
　　有前揭傷害而不治死亡，上訴人甲○○有過失，至為灼然。雖被害人戴龔千金騎
　　乘三輪腳踏車，亦疏未注意不得在禁止穿越地段穿越道路之規定，率爾橫越該處
　　劃有分向限制線道路而有過失，惟亦不解免上訴人甲○○之過失責任。又本件車
　　禍經送請台灣省嘉雲區車輛行車事故鑑定委員會鑑定後，認定「戴龔千金乘騎三
　　輪腳踏車，雨夜於劃有分向限制線路段，橫越道路未注意右側來車，為肇事主因
　　。甲○○駕駛自小客貨車，雨夜超速行駛，為肇事次因。」，有該委員會九十二
　　年六月二十三日嘉鑑字第九二○七六四號函之鑑定意見書附卷（原審刑事卷第一
　　百十九頁至第一百二十一頁），與本院認定相同，堪予採信。又被害人戴龔千金
　　因本件車禍死亡，其死亡與上訴人甲○○過失間，有相當因果關係，亦堪認定。
六、次按「因過失不法侵害他人之權利者，負損害賠償責任。」、「受僱人因執行職
　　務，不法侵害他人之權利者，由僱用人與行為人連帶負損害賠償責任。但選任受
　　僱人及監督其職務之執行，已盡相當之注意或縱加以相當之注意而仍不免發生損
　　害者，僱用人不負賠償責任。」、「汽車、機車或其他非依軌道行駛之動力車輛
　　，在使用中加損害於他人者，駕駛人應賠償因此所生之損害。」、「不法侵害他
　　人致死者，對於支出醫療及增加生活上需要之費用或殯葬費之人，亦應負損害賠
　　償責任。」、「不法侵害他人致死者，被害人之父、母、子、女及配偶，雖非財
　　產上之損害，亦得請求賠償相當之金額。」民法第一百八十四條第一項、第一百
　　八十八條第一項、第一百九十一條之二前段、第一百九十二條、第一百九十四條
　　分別規定甚明。查被害人戴龔千金因本件車禍致死，而上訴人甲○○係上訴人博
　　宇公司之受僱人，上訴人甲○○就本件車禍發生有過失之事實，業見上述，被上
    訴人分係被害人戴龔千金之繼承人（夫或子女），有戶籍謄本在卷足憑，其等請
    求上訴人甲○○、博宇工程有限公司等依法應負連帶侵權行為之損害賠償責任，
    於法有據，爰就原審判決准許被上訴人請求部分（上訴範圍），分述如下：
(一)、醫療費部分：
　　被上訴人戊○○、己○○及庚○○請求醫療費用共三千六百二十八元，提出私立
　　華濟醫院收據為證，上訴人等對此項支出並不爭執，經核屬必要醫療費用，應予
    准許，上訴人應連帶給付戊○○、己○○及庚○○支出之醫療費各一千二百零九
    元（計算方法：３６２８÷３＝１２０９．３，小數點四捨五入）。
(二)、喪葬費部分：
　　被上訴人戊○○、己○○及庚○○請求上訴人甲○○、博宇工程有限公司連帶給
　　付一百萬五千七百三十七元，提出喪葬費收據及明細表一份，其中「地理師一萬
　　元、華濟救護車入殮抬棺等四萬九千四百五十元、佛祖車等三萬五千六百五十七
　　元、做土用品、道士禮（一萬七千三百五十八元、付發手尾錢十一萬元、煙錢七
　　百六十元、華濟保證金及紅包七千一百元、墓地十二坪三十六萬元、辦桌錢二萬
　　八千四百七十二元等」共六十一萬八千七百九十七元並無收據應予扣除外，其餘
　　三十八萬六千九百四十元，核為喪葬所必需，應予准許。累計上訴人等應連帶給
　　付被上訴人戊○○、己○○及庚○○喪葬費各十二萬八千九百八十元（計算方法
　　：３８６９４０÷３＝１２８９８０），被上訴人戊○○、己○○及庚○○逾此
    之請求，並無理由。
(三)、扶養費部分：
　　被上訴人辛○○主張係被害人之夫，夫妻互負扶養義務，請求給付扶養費亦無不
　　合。查被害人戴龔千金死亡時為七十四歲，依八十九年臺灣省簡易生命表，尚有
　　十．八年餘命，而被上訴人辛○○係七十七歲，依八十九年臺灣省簡易生命表，
　　尚有八年餘命，故被害人戴龔千金對被上訴人辛○○負有八年法定扶養義務。依
　　照八十九年度國民每人每年平均消費額十九萬三千九百二十六元計算，並按霍夫
　　曼計算公式，第一年不扣除中間利息後，扶養費用共計一百三十三萬三千一百十
　　四元（計算方法：１９３９２６×６．0000000＝0000000），而
　　被上訴人辛○○有八位成年兒女，均有扶養能力，故被上訴人辛○○得受扶養權
　　利為九分之一，因此，被上訴人辛○○可請求扶養費十四萬八千一百二十四元（
　　計算方法：0000000÷９＝１４８１２３．７，小數點四捨五入），被上
　　訴人辛○○此部分之請求應予准許，逾此之請求，則無理由。
(四)、精神慰撫金部分：
　　被害人戴龔千金係被上訴人辛○○之妻，其餘被上訴人戊○○、己○○、庚○○
　　、乙○○、丙○○、癸○○、壬○○及子○○之母，被上訴人等人分受喪妻、喪
　　母之痛，請求給付精神慰撫金，於法洵屬有據。按「法院對於非財產上之損害（
　　精神慰藉金）之量定，應斟酌兩造身分、地位暨經濟狀況，以及被害人所受痛苦
　　之程度，為衡量之標準。」，有最高法院九十二年度台上字第一六二九號判決可
　　稽。茲查被上訴人辛○○國小肄業，已婚育有八名子女，無工作收入，有土地及
　　房屋共三筆。被上訴人己○○大專畢業，已婚育有三名子女，九十一年度年收入
　　六萬二千零六十四元，有土地及房屋共十一筆。被上訴人庚○○已婚育有三名子
　　女，高工畢業，九十一年度年收入三十萬一千四百五十一元，有土地及房屋共六
　　筆。被上訴人戊○○初中畢業，已婚育有五名子女，九十一年度年收入三萬六千
　　零二十三元，有土地及房屋共五筆。被上訴人癸○○已婚育有三名子女，高工畢
　　業，九十一年度年收入七萬五千元，有土地及房屋各一筆。被上訴人壬○○已婚
　　育有三名子女，高職畢業，九十一年度年收入十八萬零八十四元，有土地一筆。
　　被上訴人子○○已婚育有二名子女，高職畢業，九十一年度年收入六萬九千三百
　　二十三元。被上訴人丙○○已婚育有三名子女，國小畢業，並無任何財產。另被
    上訴人乙○○已婚育有三名子女，國小畢業，亦無任何財產。此分有財政部臺灣
　　省北區國稅局臺北縣分局、桃園縣分局；財政部臺灣省南區國稅局嘉義市分局、
　　嘉義縣分局及臺南縣分局財產資料在卷足證。另上訴人甲○○係高職畢業，已婚
　　育有二子，九十一年度年收入十九萬八千元，有土地及房屋共三筆。上訴人博宇
　　公司資本額五百萬元，亦有財政部臺灣省南區國稅局台南縣分局財產資料及營利
　　事業稅籍資料在卷可稽。本院審酌兩造之教育、經濟及身分地位等一切情狀及被
　　上訴人辛○○晚年喪妻，乏人相伴照料，處境較諸其餘被上訴人痛苦，認被上訴
　　人辛○○精神慰藉金請求之金額以一百萬元，其餘被上訴人戊○○、己○○、庚
　　○○、乙○○、丙○○、癸○○、壬○○、子○○精神慰藉金之請求各以六十萬
　　元為適當，此部分應予准許，被上訴人等逾此之請求，應予駁回。
  綜上所述，被上訴人辛○○得請求之金額為一百十四萬八千一百二十四元（扶養費
  十四萬八千一百二十四元、精神慰藉金一百萬元），被上訴人戊○○、己○○、庚
　○○各得請求之金額為七十三萬零一百八十九元（醫療費一千二百零九元、喪葬費
　十二萬八千九百八十元、精神慰藉金六十萬元），被上訴人乙○○、丙○○、癸○
　○、壬○○、子○○各得請求精神慰藉金六十萬元。
七、再按「損害之發生或擴大，被害人與有過失者，法院得減輕賠償金額，或免除之
    。」，民法第二百十七條第一項亦有明文規定。茲查本件車禍之發生，被害人戴
    龔千金乘騎三輪腳踏車，雨夜於劃有分向限制線路段，橫越道路未注意右側來車
    ，為肇事主因。甲○○駕駛自小客貨車，雨夜超速行駛，且未注意車前狀況，為
    肇事次因，業見上述，上訴人等主張過失相抵，於法並無不合。本院審酌上情，
    認本件車禍肇事責任被害人戴龔千金應負百分之六十責任；至於上訴人甲○○應
    負擔之責任為百分之四十，應減免上訴人等百分之六十賠償金額。依此計算，被
    上訴人辛○○得請求金額共為四十五萬九千二百五十元（計算方法：00000
　　00×０．４＝４５９２４９．６，小數點四捨五入），被上訴人戊○○、己○
　　○及庚○○得請求金額各為二十九萬二千零七十六元（計算方法：７３０１８９
　　×０．４＝２９２０７５．６，小數點四捨五入），被上訴人乙○○、丙○○、
　　癸○○、壬○○、子○○得請求金額各為二十四萬元（計算方法：６０００００
　　×０．４＝２４００００）。
八、末按「被保險汽車發生汽車交通事故，受益人得在本法規定之保險金額內，直接
    向保險人請求保險金」、「保險人依本法規定給付之保險金，視為加害人或被保
    險人損害賠償金額之一部分，加害人或被保險人受賠償請求時，得扣除之。」，
    強制汽車責任保險法第二十八條及第三十條分別定有明文。上訴人等抗辯被上訴
    人等已因本件車禍事故領取強制汽車責任險之保險金額新台幣一百四十萬元之事
    實，為被上訴人等自認在卷，上訴人等主張應自被上訴人等請求之金額中予以扣
    除，揆諸前開說明，亦屬有據。累計被上訴人等九人各應平均扣除已領強制險金
    額十五萬五千五百五十六元（計算方法：0000000÷９＝１５５５５５．
    ５，小數點四捨五入），扣除後被上訴人辛○○得請求之金額為三十萬三千六百
　　九十四元（計算方法：000000－000000＝３０３６９４），被上訴
　　人戊○○、己○○及庚○○各得請求之金額為十三萬六千五百二十元（計算方法
　　：000000－000000＝１３６５２０），被上訴人乙○○、丙○○、
　　癸○○、壬○○、子○○各得請求之金額為八萬四千四百四十四元（計算方法：
    000000－000000＝８４４４４）。
九、綜上所述，被上訴人辛○○、戊○○、己○○、庚○○、乙○○、丙○○、癸○
    ○、壬○○、子○○分係被害人戴龔千金之夫或子女，被害人戴龔千金因上訴人
    甲○○之車禍肇事過失以致死亡，被上訴人等依侵權行為之法律關係，請求上訴
    人甲○○及其僱用人即上訴人博宇公司連帶賠償損害，於法有據。原審在被上訴
    人辛○○之請求三十萬三千六百九十四元、被上訴人戊○○、己○○及庚○○各
    請求十三萬六千五百二十元、被上訴人乙○○、丙○○、癸○○、壬○○、子○
    ○各請求八萬四千四百四十四元範圍及均自九十一年十一月一日起至清償日止，
    按年息百分之五計算之利息及該部分假執行之宣告予以准許，經核尚無不合，此
    部分上訴為無理由，應予駁回。至於原審判決逾上開金額及准許假執行宣告部分
    ，上訴意旨指摘原判決不當，求為廢棄改判，為有理由，應由本院將原判決該部
    分廢棄，並改判如主文第二項所示。
十、上訴人等陳明就本案敗訴部分願供擔保免為假執行，茲查本院所命上訴人應連帶
　　給付部分金額未逾一百五十萬元，並不得上訴第三審，核無宣告免為假執行之必
　　要，併予敘明。
十一、本件事証已臻明確，兩造其餘攻擊防禦方法及證據資料，核與本件判決結果不
      生影響，不予一一論述，併予敘明。
據上論結，本件上訴為一部有理由，一部無理由，依民事訴訟法第四百四十九條第一
項、第四百五十條、第七十九條判決如主文。
中　　　華　　　民　　　國　　九十三　　年　　　六　　　月　　十　五　　日
　　　　　　　　　　　　　　　　　　臺灣高等法院臺南分院民事第四庭
~B1審判長法官　林　　金　　村
~B2　　　法官　袁　　靜　　文
~B3　　　法官　曾　　平　　杉
右為正本係照原本作成。
被上訴人得合併如對本判決上訴，須於判決送達後二十日內向本院提出上訴狀，未表
明上訴理由者，應於上訴後二十日內向本院提出理由書。
中　　　華　　　民　　　國　　九十三　　年　　　六　　　月　　十　六　　日
~B法院書記官　葉　　秀　　珍
